【裁判字號】    89,台上,1856
【裁判日期】    890817
【裁判案由】    所有權移轉登記
【裁判全文】
最高法院民事判決                              八十九年度台上字第一八五六號
    上  訴  人  甲○○
    訴訟代理人  呂傳勝律師
    被 上訴 人  乙○○
右當事人間請求所有權移轉登記事件，上訴人對於中華民國八十八年六月二十二日台
灣高等法院第二審判決（八十七年度上字第一三三三號），提起上訴，本院判決如左
：
    主  文
上訴駁回。
第三審訴訟費用由上訴人負擔。
    理  由
本件上訴人主張：兩造及訴外人施景明等三人（下稱合資三人）於民國五十七年五月
二十日合資購買坐落中壢市○○○段舊社小段一七四號土地，登記為被上訴人名義，
嗣上開土地分割為十九筆，除其中六筆出售他人，四筆（即第一七四之一○四至一七
四之一○七地號土地，下稱系爭土地）出售予伊，辦理所有權移轉登記外，其餘九筆
仍登記為被上訴人名義，屬兩造及施景明三人所共有。旋伊於六十三年十二月二十九
日提供上開四筆土地；被上訴人提供登記其名義之上開九筆土地與建商邢春亭、黃嘯
流合建房屋，以被上訴人為建造執照起造人，約定興建後之房屋分配比率為建商與「
地主」各二分之一，伊因此分得在系爭土地上興建之四戶房屋中之兩戶。詎被上訴人
除將其中一戶房屋辦理所有權移轉登記予伊指定之訴外人張錫渾外，拒將另一戶興建
坐落於伊土地（即中壢市○○○段舊社小段一七四之一三三地號（按由一七四之一○
四地號分割出來）上之登記被上訴人名義之四層樓房屋（下稱系爭房屋），辦理所有
權移轉登記於伊等情，爰依履行契約法律關係求為命被上訴人將系爭房屋所有權移轉
登記予伊之判決。
被上訴人則以：上開合資購買之土地於分割為十九筆後，除已出售之六筆外，因上訴
人為確保其合資權利之要求，而將其中四筆登記於上訴人名義，實際上所餘十三筆仍
為兩造及施景明等三人所共有，提供予建商合建十二戶房屋，建商、「地主」各得六
戶，因此兩造及施景明各分得二戶。上訴人已將其分得之二棟房屋指定登記於其女張
錫渾、其子張志堯所有，自不得再主張對系爭房屋有所有權等語，資為抗辯。
原審以：兩造提供上開十三筆土地與建商邢春亭、黃嘯流（下稱邢春亭等二人）合建
房屋十二戶，約定興建後之房屋由建商、「地主」各取得二分之一，惟建商邢春亭等
二人僅完成四戶，其餘八戶則另以被上訴人名義與建商陳自來合建完成，其中四戶建
於系爭土地、八戶建於被上訴人名義之土地上，上訴人已在該兩處各取得一戶房屋之
事實，有合建契約書、建造執照、使用執照、建物測量成果圖、土地及建物登記謄本
等件為證，且為兩造所不爭，堪信為真實。上訴人主張系爭土地為其單獨所有，在系
爭土地上興建之四戶房屋，其應取得二戶，其中系爭房屋為伊所有等情，為被上訴人
所否認，並以上開情詞置辯。查上訴人雖以登記系爭土地移轉原因為買賣，而主張係
其向合資三人所購買，然對於價金支付，先則聲稱係其出資向合資三人購買，繼則改
稱其並未出資，係以合資三人共有之六筆出售土地應得價金折抵系爭土地購地款，其
說詞前後矛盾，已難採信，且查上開出售他人之六筆土地，其中一筆，其出售日期為
六十二年三月九日、完成登記日期為同年五月一日，在上訴人於六十一年八月十五日
取得系爭土地後近九個月，上訴人當不可能以該筆未知之土地出售所得折抵系爭土地
之部分價金。又查系爭土地移轉登記於上訴人名義時，其土地公告現值與合資三人於
五十七年五月二十日購入時相同，並無增值稅之問題，有地價證明可稽，則上訴人主
張「如非上訴人購買，何需繳納鉅額稅金，移轉登記予上訴人」，亦難憑信。此外上
訴人又不能提出證據證明有付款購地之事實，從而上訴人主張因買賣取得系爭土地乙
節，為無足採。再者，兩造與建商邢春亭等二人間之合建契約書，約定興建完成之房
屋，「地主」與建商各得二分之一，既未言明「地主」提供之十三筆土地，有部分為
上訴人單獨所有，部分為「地主」共有，又未載明「地主」將依土地面積比例分配房
屋，甚且以被上訴人為全部房屋之唯一建造執照起造人，並共同受領建商邢春亭等二
人交付之履約保證金。則建商陳自來之證詞究亦僅能證明系爭房屋加蓋第四層之工程
款係向上訴人領取，並不能因此據為系爭房屋為上訴人所有之有利證明。又依上訴人
所主張，被上訴人名義之九筆土地為合資三人所共有，其上興建八戶，「地主」分得
四戶，應由上訴人取得一‧三三三戶，上訴人於取得其中一戶後卻未為其他之請求，
亦顯與出資比例相違背，此外合資人施景明為兩造之妻舅，亦證稱「地主」分得之六
戶，應由合資三人均分，伊與上訴人均已取得二戶等語明確，足證被上訴人所辯系爭
土地僅係登記於上訴人名義，實際上為出資三人所共有，為可採信。茲上訴人既已依
合資之比例取得二戶房地所有權，自不得再主張對系爭房屋有所有權，從而上訴人訴
請被上訴人應將系爭房屋辦理所有權移轉登記與伊，為無理由，不應准許，為其心證
之所由得，並說明上訴人其他攻擊方法及聲明證據不予斟酌之理由，因予維持第一審
所為上訴人敗訴之判決，駁回其上訴。經核於法洵無違誤。上訴論旨，指摘原審採證
、認事之職權行使為不當，並以其他與判決基礎無涉之理由，求予廢棄原判決，非有
理由。
據上論結，本件上訴為無理由。依民事訴訟法第四百八十一條、第四百四十九條第一
項、第七十八條，判決如主文。
中      華      民      國    八十九    年      八      月     十七     日
                              最高法院民事第六庭
                                  審判長法官  朱  錦  娟
                                        法官  蘇  達  志
                                        法官  顏  南  全
                                        法官  陳  碧  玉
                                        法官  吳  麗  女
      右正本證明與原本無異
                                              書  記  官
中      華      民      國    八十九    年      八      月    三十一    日


司法院資訊處製作；財團法人民間司法改革基金會備份。
